臺灣高等法院臺中分院民事判決　　　九十年度上國字第三號
　　　上　訴　人　交通部公路局第二區工程處
　　　法定代理人　吳瑞龍
　　　法定代理人　宋金順
　　　　　　　　　徐志信
　　　法定代理人　葉蕊
　　　複　代理人　劉麗萍
右當事人間請求國家賠償事件，上訴人對於中華民國九十年四月十七日臺灣苗栗地方
法院第一審判決（八十九年度國字第二號），提起上訴，本院判決如左：
　　　主　　　文
原判決關於命上訴人給付超過新臺幣捌拾萬柒仟佰拾壹元及其利息部分，暨訴訟
費用之裁判除確定部分外均廢棄。
右廢棄部分，被上訴人在第一審之訴駁回。
其餘上訴駁回。
第一、二審訴訟費用除確定部分外，由上訴人負擔七分之四，餘由被上訴人負擔。
　　　事　　　實
甲、上訴人方面：
　一、聲明：求為判決。
　　(一)請求廢棄原判決第一項及命上訴人負擔費用部分，並駁回被上訴人在第一審之
　　　訴。
　　(二)第一、二審訴訟費用由被上訴人負擔。
  二、陳述：除與原判決記載相同部分予以引用外，補稱：
　　(一)本件第一審法院於民國（下同）九十年二月六日辯論時，上訴人拒絕辯論，二
　　　月二十日兩造未到庭，筆錄內原載「視為原告撤回起訴」，後再改為本件候核
　　　辦，觀之被上訴人請假狀固已於二月十九日由收發收文，至二十一日始分到民
　　　事科，請假狀內表明「另案刑事案件進行言詞辯論，恐無法遵期出庭」，按民
　　　事訴訟法第一百九十一條規定：「如無正當理由兩造仍遲誤不到者，視為撤回
　　　其訴。」就此規定觀之，被上訴人雖具狀為請假，但請假之事由似尚難認係「
　　　正當理由」，因此一審在二月二十日庭期以後所踐行之程序，即在已撤回其訴
　　　下所為之進行，自非適法，爰請廢棄原判決，發回原法院，以使本訴形成撤回
　　　之狀態，方始適法。
　　(二)按汽車駕駛人對車前狀況均有注意之義務，此為每一汽車駕駛人初學駕駛之基
　　　本常識，本件肇事被上訴人之受僱司機顯未注意車前狀況，既不煞車，亦未繞
　　　道而過，當然與有過失，應請核減上訴人之過失責任。
　　(三)又苗栗縣汽車貨運商業同業公會函雖表示：「大營貨車營業總額，經調查平均
　　　每月約新臺幣（下同）二十五萬元」，因係平均約數，本難作判決基礎，且為
　　　「營業總額」，並未扣除人事、維修、汽（柴）油費之成本，應命被上訴人提
　　　出該公司八十八年度營業稅申報書，就所報盈餘，除以該公司汽車總數，除以
　　　十二個月方能列計其每月營業之利益。
　　(四)被上訴人於九十年四月三日原審法院言詞辯論時自認：「營業損失部分無法提
　　　出原告之會計帳冊資料，亦無營業金額可資證明，因原告車輛係靠行車，只有
　　　公會函文可為佐證」，則系爭車輛係靠行車，依臺灣高等法院八十七年上字第
　　　一七一二號判決，認為靠行車僅係監理機關為車行名義登記，為車輛管理之行
　　　政措施，不得作為車輛所有權歸屬之依據，故依此自認，系爭車輛非為被上訴
　　　人所有。如該車為被上訴人所有，並據以營業，勢必有營業收支之會計帳冊資
　　　料，被上訴人自認無該資料，更可證明被上訴人未以系爭車輛營業。退而上訴
　　　人主張應由被上訴人提出報稅之相關資料，被上訴人亦不能提出，則依民事訴
　　　訟法第三百四十五條規定被上訴人既有提出義務而無法提出，系爭車輛所有人
　　　縱可證明並非司機林益正，但亦無法證明被上訴人為所有人，自應認上訴人主
　　　張為真正，即被上訴人非所有人，亦無損失。
　　(五)最高法院十八年上字第二一七○號判例：「侵權行為賠償之標準，應調查被害
　　　人實際上損害如何，以定其數額之多寡。」因此財產上之損害賠償，自應以受
　　　害人「實際損害」為基準，而不能如非財產上損害以「相當之金額」作為判決
　　　之依據，從而本件被上訴人雖舉證公會之一般營收情形。要無法證明被上訴人
　　　之「實際損害」，蓋公會之資料僅為一般性，而實際營收則需視各營業人經營
　　　之善否，亦即如經營不善，亦可能虧損，此中情形，只被上訴人提出帳冊或營
　　　業上報稅之資料，方能證明伊確受有損害，茲被上訴人迄無法提出，自應認為
　　　無損害，而不能向上訴人請求營業損失。
　　(六)參以臺灣省汽車貨櫃商業同業公會聯合會函亦表示：「但目前經濟不景氣，貨
　　　源短缺，車輛供過於求，業者為圖生存，採貶價競運策略與貨主協議承運，致
　　　各公司營業收入差距甚大，且為免喪失商機，對運價視同機密，而不願為外人
　　　道，至運輸成本應分固定成本及流動成本，八十八年間每車固定支出成本，一
　　　日不營運約損失五、七一三元，但流動成本則無法估算統計」，在被上訴人舉
　　　出其實際損害前，自難以一般平均數額作為被上訴人之損害，再參酌被上訴人
　　　自認固定支出成本每日以五、七一三元列計，每月即達一七一、三九○元，若
　　　苗栗縣汽車貨運商業同業公會所列每車營業額為二十五萬元，扣除固定成本一
　　　七一、三九○元，另扣除燃料費、附屬油料、輪胎、車輛保養修復、修車附支
　　　、其他等流動支出成本，約略每月以三萬元列計，則被上訴人所受損失亦不過
　　　四八、六一○元，原審判決亦屬過高。
二、被上訴人方面：
  一、聲明：求為判決。
　　(一)上訴駁回。
　　(二)上訴費用由上訴人負擔。
　二、陳述：除與原判決記載相同部分予以引用外，補稱：
　　(一)本件上訴人於九十年二月六日在原審審理時雖有到場，惟因拒絕辯論，依法視
　　　為未到庭，審判長自無從「面告」下次之期日命其到場。而台灣苗栗地方法院
　　　（下稱苗栗地院）書記官在通知時，僅將九十年二月二十日言詞辯論期日通知
　　　被上訴人之訴訟代理人，並未通知對造，故有關九十年二月二十日之言詞辯論
　　　期日之通知未合法送達於上訴人，要無疑義。本件上訴人在原審時有如上未受
　　　合法通知之情，依法自不得視為兩造均已合法通知下仍遲誤言詞辯論期日，故
　　　尚難據此認為有視為撤回其訴之情。
　　(二)關於大營貨車每月之淨收入為何，經被上訴人於九十年八月二十五日，再函請
　　　苗栗縣汽車貨運商業公業予以詳細調查後，該公會回函稱每月之營業淨值為二
　　　十五萬元。
　　(三)又系爭之ＱＭ－七一七號大營貨車，確係被上訴人在營業使用一情，可從當時
　　　駕車之司機林益正於八十九年四月十一日接受警訊時陳稱：「（警問：你目前
　　　從事何業？）我目前是見達運輸股份有限公司（下稱見達公司）之司機」得以
　　　證明。
　　(四)本件事故發生後，上訴人在歷次之國賠協議時，均一再承認有所疏失，並與其
　　　他受害人達成協議，而本件事故之發生係肇因於上訴人未在巨大之道路坑洞（
　　　寬三尺、深二．五尺，長四尺）前設置警告標誌所引起，被上訴人並無任何過
　　　失可言。且該路段之時速限制為五十公里，而被上訴人之司機當時之時速亦未
　　　超過前開五十公里之限速，上訴人不查，逕指被上訴人有超速而與有過失，顯
　　　然與事實不符；又證人林益正證稱：「因為下雨，地上都是水，我看不見坑洞
　　　」，此足證明當時之坑洞已被雨水填滿，而上訴人並未在該路段上豎起警告標
　　　誌，實不能苛責林益正應注意到水面下之坑洞，從而上訴人主張應由被上訴人
　　　負與有過失之責，亦於法無據。
　　(五)證人林益正到庭證稱所駕駛之車輛是見達公司的，伊是受僱於見達公司擔任司
　　　機；另證人即浚豪汽車修配廠之實際負責人張秀峰亦證稱修理費，是見達公司
　　　給付的，足以證明ＱＭ－七一七號曳引車確係見達公司所有，而非靠行之車輛
　　　，否則支付修理費、受理林益正應徵之人絕非見達公司，再參以汽車新領牌照
　　　登記書上所載之資料，更足資證明該車確為被上訴人所有。又於原審時主張Ｑ
　　　Ｍ－七一七號車係靠行車一情，因當時係複代理人所為之陳述，並非被上訴人
　　　或當時之訴訟代理人所陳述或交代複代理人陳述，故應為該複代理人自己推測
　　　之詞，且又與事實不符，僅此更正複代理人前開之說詞，即該車並非靠行車。
　　　理　　　由
一、按依國家賠償法請求損害賠償時，應先以書面向賠償義務機關請求之；賠償義務
    機關拒絕賠償，或自提出請求之日起逾三十日不開始協議，或自開始協議之日起
    逾六十日協議不成立時，請求權人得提起損害賠償之訴，該法第十條第一項、第
    十一條分別定有明文。查被上訴人曾於八十九年七月七日以書面向上訴人請求國
    家賠償，惟於同年九月二十八日因協議不成經上訴人發給協議不成立證明書，業
    據被上訴人提出受理各類案件起訴紀錄表、國家賠償請求書、交通部公路局第二
    區工程處函各乙份為證，被上訴人提起本件訴訟請求國家賠償，與首開法條規定
    相符，合先敘明。
二、按當事人兩造遲誤言詞辯論期日者，除別有規定外，視為合意停止訴訟程序。但
　　法院於認為必要時，得依職權續行訴訟，如無正當理由，兩造仍遲誤不到者，視
　　為撤回其訴，民事訴訟法第一百九十一條定有明文。經查，本件苗栗地院九十年
　　二月六日之言詞辯論期日因被上訴人經合法通知未到庭，上訴人拒絕辯論視為合
　　意停止訴訟程序，但苗栗地院認有必要依職權改九十年二月二十日辯論，並諭知
　　到庭當事人應自行到庭不另通知（見原審卷第九十頁），而於九十年二月二十日
　　辯論期日兩造雖均未到庭（見原審卷第九十六頁），惟上訴人於九十年二月六日
　　因拒絕辯論，依法視為未到庭，審判長自無從「面告」下次之期日命其到場。而
　　苗栗地院在通知時，僅將九十年二月二十日言詞辯論期日通知被上訴人，並未通
　　知上訴人，故九十年二月二十日之言詞辯論期日之通知未合法送達於上訴人，要
　　無疑義。本件上訴人在原審既未受合法通知，自與前揭視為撤回起訴規定不合。
三、被上訴人起訴主張：上訴人為苗栗縣三義鄉鯉魚潭村即苗五十二線上山下五八號
　　路段之管理人，因疏未注意為維護及警告設施，致當地路面形成深二尺半、寬三
　　尺、長四尺之凹陷，適被上訴人之司機林益正於八十九年二月二十一日下午七時
　　三十分許，駕駛被上訴人所有車牌號碼ＱＭ－七一七號曳引車，行經該處時，為
　　凹洞所陷致方向盤失控，使車輛打滑掉入田裡而生損害，被上訴人於事故發生後
　　次日即將系爭車輛送廠維修，至同年五月二十日始修復完畢，計支出修復所需之
　　工資費用三十二萬零六百元、材料費用一百十七萬二千三百六十七元，共一百四
　　十九萬二千九百六十七元；另修護期間共計八十九日，以苗栗縣大型營業用貨運
　　車平均每輛每月營業總額約二十五萬元計算，被上訴人因系爭車輛無法使用致受
　　有營業上損失金額為七十四萬一千六百三十七元；又系爭車輛因前揭事故之發生
　　而受損，因毀損所減少之價額為三十五萬元；合計被上訴人損失金額為二百五十
　　八萬四千六百零四元，為此依國家賠償法第三條第一項規定，訴請上訴人賠償前
　　開金額，及自起訴狀繕本送達翌日起至清償日止之法定遲延利息（原審判命上訴
　　人就修護費部分應給付六十六萬三千八百五十四元，營業損失部分應給付七十四
　　萬一千六百三十七元，合計一百四十萬五千四百九十一元，而駁回被上訴人其餘
　　之請求，被上訴人就其敗訴部分並未聲明不服，本院所能審就之範圍限於上訴人
　　上訴之部分）。
四、上訴人則以系爭車輛被上訴人於原審承認係靠行車，故該車並非被上訴人所有，
　　且被上訴人無法提出營業收支之會計帳冊及報稅之相關資料，足認被上訴人並未
　　以該車營業，自無營業之損失。又被上訴人請求上訴人賠償系爭車輛修復費用，
　　雖提出估價單及統一發票為證，然該統一發票係於八十九年九月一日開立，顯為
　　臨訟而準備，不能證明所受損害與前開路段欠缺管理乙節存在因果關係；且被上
　　訴人於零件更新之前，未知會上訴人共同勘驗系爭車輛損壞情形，其所列零件費
　　用過高，有乘機汰舊換新之虞；又系爭車輛發照日期為八十六年十二月二十九日
　　，應將其更新所支出之材料費用依行政院所頒「固定資產耐用年數表」、「固定
　　資產折舊率表」之規定予以折舊，迄受損害之日止之剩餘價值僅為千分之二九三
　　，逾此部分金額即不得請求上訴人賠償。再林益正駕駛系爭車輛未注意車前狀況
　　，亦與有過失，上訴人併主張過失相抵等語，資為抗辯。
五、被上訴人主張林益正於八十九年二月二十一日下午七時三十分許，駕駛系爭車輛
　　行經上訴人所管理之苗栗縣三義鄉鯉魚潭村即台十五線上山下五八號路段，因上
　　訴人疏未注意為維護及警告設施，致當地路面形成深二尺、寬三尺、長四尺之凹
　　陷，適林益正駕駛之系爭車輛為該凹洞所陷，致方向盤失控，左輪爆胎，車輛打
　　滑掉入田裏造成損害等情，業據被上訴人提出受理各類案件紀錄表及系爭車輛受
　　損之照片為證，上訴人亦未爭執上開事實，復經本院向苗栗縣警察局苗栗分局調
　　得林益正之警訊筆錄及道路交通事故調查報告表在卷足稽，林益正駕駛系爭車輛
　　行經路面有凹陷之路段，不慎跌入該凹洞致車輛受損之事實自堪認定。再依道路
　　交通事故調查報告書所附之現場圖，現場為兩線快車道之路段，在雙黃線上即道
　　路中央有一寬約三尺、深約二尺半、長約四尺之坑洞，該處並未設置任何警告標
　　誌，上訴人就其所管理之路段未為適當之路面維護，致路面產生一大坑洞，上訴
　　人在該坑洞前後亦未設置任何警告標誌，使得林益正所駕駛之系爭車輛深陷其中
　　，上訴人就公有公共設施之設置及管理即有欠缺，而該設置及管理之欠缺，又與
　　系爭車輛駛入坑洞受有損害，有相當因果關係存在。上訴人就系爭車輛駛入坑洞
　　所造成之損害，即應負賠償責任。
六、被上訴人主張其為系爭車輛之所有權人，業據其提出汽車新領牌照登記書、牌照
　　稅繳款書、汽車燃料使用費繳款書及購買系爭車輛之統一發票為證，核與證人即
　　肇事司機林益正到庭證稱：「（你所駕駛的車子是屬於何人的？）是見達公司的
　　，我是受僱於見達公司當司機」、「（見達公司說該車是你靠行的，你有何意見
　　？）沒有此事，我沒有錢可以買車」、「（該車是否他人靠行？）我是直接由見
　　達公司應徵受僱」等語相符（見本院卷第一一二至一一四頁），又證人即浚豪汽
　　車修配廠之實際負責人張秀峰到庭證稱：「修理費用是見達公司給付的，因為彼
　　此是第一次往來，金額又蠻大的，修理期間我們必須購買材料等，所以是以分期
　　方式用現金給付，沒有開支票」（見本院卷第一一六頁），如被上訴人非系爭車
　　輛之所有人，何需給付如此鉅額之修護費用？被上訴人之複代理人於原審八十九
　　年四月三日審理時雖自認系爭車輛係靠行車，惟被上訴人之複代理人前開所述，
　　顯與證人林益正、張秀峰之證言不符，被上訴人之複代理人此部分自認與事實不
　　符，被上訴人自得撤銷此部分之自認，上訴人所辯被上訴人並非系爭車輛之所有
　　人，要無可採。
七、被上訴人主張系爭車輛因前揭事故受損所支出之修理費用，其中工資為三十二萬
　　零六百元、零件費用為一百十七萬二千三百六十七元，共計一百四十九萬二千九
　　百六十七元，業據其提出修護估價單三紙、統一發票四紙為證，並經證人張秀
　　到庭證述屬實，而觀諸系爭車輛當時車頭幾乎全毀之損害情形（見原審卷第二○
　　頁、第五一至五五頁），並依被上訴人提出原購買系爭車輛為二百五十五萬一千
　　五百元之統一發票（附原審卷第一二二頁）及當前工資水準等情，應認前揭修理
　　費用，尚屬合理，上訴人以被上訴人於零件更新之前，未知會相關人員共同勘驗
　　系爭車輛損壞情形，即認其所則零件費用過高，有乘機汰舊換新之虞，尚屬無據
　　。按不法毀損他人之物者，應向被害人賠償其物因毀損所減少之價額，民法第一
　　百九十六條定有明文；又按物被毀損時，被害人除得依民法第一百九十六條請求
　　賠償外，並不排除民法第二百十三條至第二百十五條之適用；依民法第一百九十
　　六條請求賠償物被毀損所減少之價額，得以修復費用為估定之標準，惟修理材料
　　以新品換舊品應予折舊，最高法院七十七年第九次民事庭會議決議可資參照。系
　　爭車輛係於八十六年十二月二十九日領照使用，有汽車新領牌照登記書在卷可憑
　　，至本件事故發生時即八十九年二月二十一日止，實際使用日數為二年一月又二
　　十四日，依前揭說明，以新品換舊品而更換之零件，即應予折舊，而依行政院（
　　七九）財字第○六○七號、台（四五）財字第四一八○號令新頒之「固定資產耐
　　用年數表」及「固定資產折舊率表」之規定，系爭車輛（運輸營業用大貨車）之
　　耐用年限為四年，再依財政部（五八）臺財稅發字第一○八三號發布之固定資產
　　折舊採定率遞減法之計算方法，其每年應折舊千分之四三八，又參酌「營利事業
　　所得稅結算申報查核準則」第九十五條第八項規定，固定資產折舊採用定率遞減
　　法，以一年為計算單位，其使用期間未滿一年者，按實際使用月數相當於全年之
　　比例計算之，不游一月者，以月計，是上開零件部分之修理費一百十七萬二千三
　　百六十七元，其折舊金額為八十二萬九千一百十三元 （0000000×0.438=513497
　　《0000000-000000×0.438=288585；《0000000-000000-000000》×0.438×2\1
　　2=27031；513497+288585+27031=829113 ，元以下四捨五入）應予扣除，是被上
　　訴人得請求之零件部分修理費用為三十四萬三千二百五十四元 （0000000-00000
　　0=343254）  ，另工資部分為三十二萬零六百元，合計被上訴人得請求上訴人賠
　　償修復費用部分之損害為六十六萬三千八百五十四元，逾此部分之請求，尚屬無
　　據，應予駁回。
八、按損害賠償，除法律另有規定或契約另有訂定外，應以填補債權人所受損害及所
　　失利益為限，民法第二百十六條第一項定有明文。又按當事人已證明受有損害而
　　不能證明其數額或證明顯有重大困難者，法院應審酌一切情況，依所得心證定其
　　數額，民事訴訟法第二百二十二條第二項亦定有明文。經查系爭車輛為被上訴人
　　於八十六年十二月二十九日購得，平日係其作為運輸用途之生財工具，並曾繳納
　　八十九年上期使用牌照稅、同年春季、夏季之燃料使用費等情，有被上訴人所提
　　統一發票乙紙、繳款書三紙可稽（附原審卷第二十六頁），再參以證人林益正於
　　本院證稱：「這部車子在我上班期間都在營業」、「每日載貨，賺錢若干我不知
　　道，我一天可以跑台北三趟，不過跑幾趟需視個人體力而為」等語（見本院卷第
　　一一四頁），足認系爭車輛確係供被上訴人營業之用，上訴人以被上訴人未提出
　　營業帳冊即認系爭車輛並未營業，尚不足採，是系爭車輛因上開事故之發生而送
　　廠進行修護，被上訴人於系爭車輛在廠維修期間未能如常使用所受之營業上損失
　　，自屬其所失利益。而系爭車輛自八十九年二月二十二日進廠維修，至同年五月
　　二十日始修復完畢之事實，有負責修護之浚豪汽車修配廠出具之證明單乙紙在卷
　　可憑（附原審卷第二十七頁），合計在廠維修期間共八十九日。又被上訴人所提
　　出之苗栗縣汽車貨運商業同業公會九十年二月二十七日九○苗縣汽貨憲字第○二
　　二號函及九十年八月三十日九○苗縣汽貨昌字第○九二號函，雖均稱每輛營業大
　　貨車每月營業額約二十五萬元，惟其上所載一為「營業總額」，另一則為「營業
　　總額淨值」，再經本院函詢該公會獲復為「依調查見達公司該車營業額二十五萬
　　元係為營業總額，即營業收入未扣除成本之總額」，此有該公會九十年十二月四
　　日九○苗縣汽貨昌字第一○九號函（附本院卷第一四五頁）可憑，因此計算被上
　　訴人營業之損失，自不能以營業大貨車每月二十五萬元之營業收入為準，尚應扣
　　除營運成本，始為被上訴人不能營運之損失，至營業大貨車營運之成本，被上訴
　　人同意以台灣省汽車貨櫃貨運商業同業公會聯合會函所附固定成本每月五千七百
　　十三元計算。雖營業大貨車依該聯合會函所示仍有流動成本即燃料、附屬油料、
　　輪胎、車輛保養修護、各項設備折舊、修車附支、其他支出等費用，無法估算統
　　計，此部分流動成本上訴人估算約為每月三萬元，但該聯合會所列之固定成本，
　　其中車輛保險費每天三百三十元，及燃料使用費每天一百二十六元、牌照稅每天
　　五十八元等稅金，與業務人員之薪資費每月一千零五十元，並不能因系爭車輛進
　　廠維修而減免，此部分費用合計為一千五百六十四元，換算成每月為四萬六千九
　　百二十元，仍超過上訴人所主張之流動成本每月三萬元支出，是本院認系爭車輛
　　之成本以每天五千七百十三元計算，尚稱合理。則系爭車輛不能營業所受之損害
　　，應以每日營業收入八千三百三十三元（250000÷30=8333，元以下四捨五入）
　　，扣除成本五千七百十三元為二千六百二十元，該車八十九天不能營業，損害為
　　二十三萬三千一百八十元（2620×89=233180） 。被上訴人請求賠償不能營業之
　　損失，在二十三萬二千一百八十元之範圍內，應予准許，超過部分，自應駁回。
九、上訴人再抗辯被上訴人之司機林益正駕駛系爭車輛未注意車前狀況，對本件事故
　　之發生亦與有過失云云。查本件肇事之地點，依道路交通事故調查報告表所示，
　　為兩線快車道，坑洞位於路中央雙黃線上，深二尺半、寬三尺、長約四尺，路面
　　濕潤，肇事當時為晚上七時三十分左右又下雨，無照明設備，視距不良（調查報
　　告表附本院卷第六十二頁），且台灣省自來水股份有限公司第四區營業處鯉魚潭
　　給水廠曾於事故發生後之八十九年二月二十四日通知公路局第二區工程處苗栗工
　　務段「苗五十二線二公里處因受二二一豪雨路面凹陷，造成嚴重車禍，請派員前
　　往會勘」，該苗栗工務段再於八十九年三月四日通知自來水公司第四區管理處及
　　鯉魚潭給水廠、黃瓊山、王麟謨、林益正、方正德參加有關苗五十二線二公里鯉
　　魚潭給水廠搶修路段下陷造成交通事故案協調會，再前揭坑洞之形成，經該苗栗
　　工務段之調查結果，為「自來水管線管底回填砂石因長期漏水流失未察覺，又該
　　自來水管線為二．六公尺大管徑，回填時有死角無確實回填壓實，又遇連續下雨
　　，雨水從路肩滲透到回填料，造成回填料流失下陷，連帶造成本段所加封面層凹
　　陷，此有自來水公司第四區管理處鯉魚潭給水廠，公路局第二區工程處苗栗工務
　　段函，苗五十二線二公里交安事故調查情形報告在卷可稽（附本院卷第一七一至
　　一七三頁、一七六至一七七頁），證人林益正於本院亦證稱：「因為下雨，地上
　　都是水，我看不見有坑洞」（見本院卷第一一七頁），足以證明八十九年二月二
　　十一日因有豪雨，路面之坑洞已為雨水填滿，路面積水，以致造成嚴重車禍，有
　　多輛汽車受該坑洞影響而受損。按林益正駕駛營業大貨車在兩線之快車道行駛，
　　即應靠雙黃線路中央行駛，而當時下雨又值夜間，視線不良，路面積水，林益正
　　實雖注意到路中央有為雨水填滿之坑洞，自不能認林益正有未注意車前狀況之疏
　　失。惟汽車行經積水道路成因雨霧致視線不清，均應減速慢行，作臨時停車之準
　　備，修正前之道路交通安全規則第九十三條第一項第四款定有明文。查依道路交
　　通事故調查報告表所示，肇事現場之限速為每小時五十公里，據證人林益正於警
　　訊時所述，其當時之行車速度約為時速五十公里，足見林益正駕駛系爭車輛未減
　　速慢行，作隨時停車之準備，以致系爭車輛撞上坑洞，左輪爆胎，車輛失控掉入
　　稻田嚴重受損，林益正若能減速慢行，系爭車輛之損害即不會如此嚴重，是林益
　　正對本件損害之擴大，亦應負部分之過失責任，而林益正係被上訴人所有系爭車
　　輛之駕駛人，自屬被上訴人之使用人，其所應負之過失責任即應由被上訴人承擔
　　，本院斟酌雙方之過失程度就本件損害所應負之責任，認上訴人應負百分之九十
　　之過失責任，餘百分之十之過失責任由被上訴人負擔，爰減輕上訴人百分之十之
　　賠償金額（公務局第二區工程處就永興小客車租賃有限公司請求國家賠償，亦達
　　成九比一過失責任比例之協議，見原審卷第十四至十六頁之國家賠償事件協議紀
　　錄），則上訴人所應賠償被上訴人之金額為八十萬七千三百三十一元（663854+2
　　33180=897034，897034×0.9=807331，元以下四捨五入）。
十、綜上所述，上訴人應賠償被上訴人八十萬七千三百三十一元，及自起訴狀繕本送
    達翌日即八十九年十一月二十八日起算之法定遲延利息。原審判決命上訴人給付
    一百四十萬五千四百九十一元及其利息，上訴人聲明不服，指摘原判決此部分不
    當，就八十萬七千三百三十一元及其利息之範圍內，原判決命上訴人給付，核無
    不合，上訴人此部分之上訴為無理，應予駁回，至超過上開應准許之部分，原判
    決遽予准許，尚有未洽，上訴人此部分之上訴為有理由，原判決此部分應予廢棄
    ，爰由本院改判如主文第二項所示。
十一、據上論結，本件上訴為一部有理由，一部無理由，依民事訴訟法第四百四十九
      條第一項、第四百五十條、第七十九條但書，判決如主文。
中　　　華　　　民　　　國　　九十一　　年　　　一　　　月　　二十九　　日
~B1民事第四庭審判長法　官　黃斐君
~B2　　　　　　　　法　官　張鑫城
~B3　　　　　　　　法　官　陳蘇宗
右為正本係照原本作成。
兩造均不得上訴。
~B　　　　　　　　書記官　吳麗慧
中　　　華　　　民　　　國　　九十一　　年　　　一　　　月　　三十一　　日
                                                                        Ｈ
